臺灣高雄地方法院刑事判決　　　　　　　　　　　　九十三年度訴字第二六一八號
　　公　訴　人　臺灣高雄地方法院檢察署檢察官
　　被　　　告　乙○○
右列被告因常業詐欺等案件，經檢察官提起公訴（九十三年度偵字第一七０三六號）
，本院合議庭裁定由受命法官獨任進行簡式審判程序，判決如左：
    主  文
乙○○幫助意圖為自己不法之所有，以詐術使人將本人之物交付為常業，處有期徒刑
柒月。犯罪所得財物新臺幣肆仟元沒收，如全部或一部不能沒收時，以其財產抵償之
。
    事  實
一、乙○○因經濟狀況不佳，經由真實姓名、年籍均不詳之綽號「安仔」成年男子處
    ，得知可販賣郵局帳戶予真實姓名、年籍均不詳之綽號「俊仔」成年男子，雖預
    見提供自己郵局帳戶存摺、提款卡及密碼，供真實姓名、年籍均不詳之綽號「俊
    仔」成年男子使用，可能遭利用於掩飾或隱匿真實姓名、年籍均不詳之綽號「俊
    仔」成年男子犯常業詐欺罪所得財物，竟仍基於幫助該真實姓名、年籍均不詳之
    綽號「俊仔」成年男子實施常業詐欺及為該真實姓名、年籍均不詳之綽號「俊仔
    」成年男子掩飾常業詐欺犯罪所得財物亦不違背其本意之不確定故意，以電話聯
    絡該真實姓名、年籍均不詳之綽號「俊仔」成年男子後，於九十二年十一月間某
    日，在位於高雄縣鳳山市體育館旁某菜市場附近處，將其前於八十四年十一月十
    一日至鳳山中山東路郵局（下稱鳳山郵局）申辦局號0000000號、帳號0
    000000號帳戶存摺、提款卡及密碼，以新臺幣（下同）四千元之代價換購
    第一級毒品海洛因施用（另案經本院判刑確定），交予真實姓名、年籍均不詳之
    綽號「俊仔」成年男子後，提供予自稱「中華電信張科長」而真實姓名、年籍均
    不詳之成年人組成之詐財集團使用。嗣該自稱「中華電信張科長」而真實姓名、
    年籍均不詳之成年人以反覆同種類之詐欺行為為目的之社會活動之職業性犯罪，
    利用乙○○所提供之前開鳳山郵局帳戶，九十二年十二月八日下午六時許，以電
    話佯稱為「中華電信張科長」，因中華電信公司退還保證金四千五百元，並應以
    自動提款機操作退費之方式，誘使不知有詐之丙○○因而陷於錯誤，於同日下午
    六時五十二分，至高雄市○○○路與五福四路口中國國際商業銀行自動提款機前
    ，依該自稱「中華電信張科長」而真實姓名、年籍均不詳之成年人指示匯出一萬
    八千三百二十元至乙○○前揭鳳山郵局帳戶，嗣由自稱「中華電信張科長」而真
    實姓名、年籍均不詳之成年人至自動提款機領取詐得之款項，獲取不法利益，惟
    丙○○於匯款後，由自動櫃員機交易明細表發現帳戶金額短少後，始知受騙。
二、案經高雄縣警察局報請臺灣高雄地方法院檢察署檢察官偵查起訴。
    理  由
一、本案被告乙○○所犯係死刑、無期徒刑、最輕本刑為三年以上有期徒刑以外之罪
    ，其於準備程序就前揭被訴事實為有罪之陳述，經受命法官告知簡式審判程序之
    旨，並聽取其與公訴人之意見後，本院認無不得或不宜改依簡式審判程序進行之
    處，爰依刑事訴訟法第二百七十三條之一第一項、第二百八十四條之一，裁定本
    件由受命法官獨任進行簡式審判程序，合先敘明。
二、經查：
  (一)右揭事實，訊據被告於本院審理中坦承不諱，核與被害人丙○○於警訊中指述相
    符，並有中國國際商業銀行自動櫃員機交易明細表影本一紙、鳳山郵局九十三年
    五月十五日客戶歷史交易清單及帳號資料、鳳山郵局九十三年九月十日鳳營字第
    九三五０六０一八０二六號函附之交易明細表各一紙附卷可稽，是被告上揭自白
    內容與前揭事證相符，應堪採信。
  (二)按刑法上所謂「常業」，指反覆以同種類行為為目的之社會活動之職業性犯罪而
    言，至於犯罪所得之多寡，是否恃此犯罪為唯一之謀生職業，則非所問，縱令兼
    有其他職業，仍無礙於該常業犯罪之成立；且常業犯既係賴某種犯罪為生，當然
    屬非法營業，縱令其營業可能隨時因遭取締或查獲而停業，不能視為正業，自不
    能因此即認其非常業犯（最高法院八十五年臺上字第五一０號判例、八十八年度
    臺上字第二九一六號判決要旨參照）。該真實姓名、年籍均不詳之綽號「俊仔」
    成年男子、自稱「中華電信張科長」而真實姓名、年籍均不詳之成年人利用收購
    他人帳戶，以電話詐騙他人方式，顯有使不特定民眾受騙之故意，足見其等係以
    反覆同種類之行為為目的之社會活動，則自此一詐欺方法獲取犯罪所得之情狀觀
    之，該真實姓名、年籍均不詳之綽號「俊仔」成年男子、自稱「中華電信張科長
    」而真實姓名、年籍均不詳之成年人等人，係意圖為自己不法之所有，以詐術使
    人將本人之物交付為常業無疑，其從事詐財之不法行為，自係恃此為生，應係犯
    常業詐欺罪。
  (三)又自政府開放金融業申請設立後，金融機構大量增加，一般人申請存款帳戶極為
    容易且便利。是以除非活期存款帳戶使用人欲將帳戶充作犯罪之用，否則一般人
    正常使用以自己名義申辦之存款帳戶即可，並無使用他人帳戶之必要。況近來新
    聞媒體，對於不肖犯罪集團常大量收購或使用他人存款帳戶後，再持以供作犯罪
    使用，藉此逃避檢警查緝之情事，亦多所報導；又一般人亦均有妥為保管及防止
    他人任意使用存摺、提款卡及密碼之認識，縱特殊情況偶需交付他人使用，亦必
    深入瞭解用途及合理性，始予提供，且該等專有物品如落入不明人士手中，而未
    加以闡明正常用途，極易被利用為與財產有關之犯罪工具，此為吾人依一般生活
    認知所易於體察之常識，而對於非有正當理由，竟徵求他人提供帳戶者，客觀上
    可預見其目的，係供為某筆資金之存入，後再行領出之用，且該筆資金之存入及
    提領過程係有意隱瞞其流程及行為人身分曝光之用意，一般人本於一般認知能力
    均易於瞭解，況被告於本院審理中自承學歷為高職肄業，擔任駕駛員，是被告係
    為具有相當社會經驗及識別能力之人，則被告就該郵局存款帳戶之申請使用細節
    ，不可能諉為不知，且可預見郵局帳戶存摺、提款卡、密碼提供他人使用將幫助
    他人實施犯罪，仍將其郵局帳戶存摺、提款卡、密碼交付該真實姓名、年籍均不
    詳之成年男子使用，顯預見縱有人以其郵局帳戶實施常業詐欺犯罪及以該帳戶掩
    飾重大犯罪所得財物，避免遭查獲等情，亦不違背其本意至明。
  (四)綜上所述，被告出售鳳山郵局帳戶予該真實姓名、年籍均不詳之綽號「俊仔」成
    年男子，幫助彼等遂行常業詐欺犯罪，又為彼等掩飾該重大犯罪所得財物等犯行
    ，應堪認定，本案事證明確，被告犯行堪予認定。
三、按洗錢防制法第二條規定本法所稱洗錢，係指下列行為：一掩飾或隱匿因自己重
    大犯罪所得財物或財產上利益者。二掩飾、收受、搬運、寄藏、故買或牙保他人
    因重大犯罪所得財物或財產上利益者。而該法所稱因犯罪所得財物或財產上利益
    ，係指(一)因犯罪直接取得之財物或財產上利益；(二)因犯罪取得之報酬等，洗錢防
    制法第四條第一、二款分別定有明文。另按刑法第三百四十條之罪，屬洗錢防制
    法所稱重大犯罪，洗錢防制法第三條第一項第五款亦有規定。則被告基於不確定
    故意提供前開帳戶存摺、提款卡及密碼供前開真實姓名、年籍均不詳之綽號「俊
    仔」成年人及自稱「中華電信張科長」而真實姓名、年籍均不詳之成年人，向被
    害人丙○○詐騙金錢後，再提出之行為，堪認係前開所稱掩飾或隱匿因他人重大
    犯罪所得財物或財產上利益之行為，是被告前開行為，自與洗錢防制法第九條第
    二項之洗錢罪該當。
四、前揭真實姓名、年籍均不詳之綽號「俊仔」成年男子及自稱「中華電信張科長」
    而真實姓名、年籍均不詳之成年人組成之詐財集團，基於為自己不法所有之犯意
    ，施用詐術，使被害人丙○○陷於錯誤，而將本人之財物交付為常業，其等所為
    係犯刑法第三百四十條之常業詐欺取財罪。被告既預見交付前揭郵局帳戶存摺、
    提款卡、密碼予該真實姓名、年籍均不詳之綽號「俊仔」成年男子後，可能供為
    常業詐欺犯罪被害人匯款之用，並作為掩飾或隱匿自稱「中華電信張科長」而真
    實姓名、年籍均不詳之成年人犯罪所得款項之用，而該真實姓名、年籍均不詳之
    綽號「俊仔」成年男子嗣後將被告前揭郵局帳戶存摺、提款卡、密碼交由自稱「
    中華電信張科長」而真實姓名、年籍均不詳之成年人利用該帳戶，實施常業詐欺
    犯罪，並藉該帳戶掩飾犯罪所得款項，又不違背被告本意，是核被告所為，係犯
    刑法第三百四十條之幫助常業詐欺罪及洗錢防制法第二條第一款之掩飾或隱
    匿因他人重大犯罪（常業詐欺罪）所得財物之洗錢罪，而依同法第九條第二項處
    罰。
五、而刑法關於正犯、從犯之區別，本院所採見解，係以其主觀之犯意及客觀之犯行
    為標準，凡以自己犯罪之意思而參與犯罪，無論其所參與者是否犯罪構成要件之
    行為，皆為正犯，其以幫助他人犯罪之意思而參與犯罪，其所參與者，苟係犯罪
    構成要件之行為，亦為正犯，必以幫助他人犯罪之意思而參與犯罪，其所參與者
    又為犯罪構成要件以外之行為，始為從犯（最高法院二十五年上字第二二五三號
    判例要旨參照）。本案被告顯係以幫助他人為常業詐欺犯行之意思，其所參與者
    僅係提供前開存摺、提款卡及密碼等資料，亦即參與常業詐欺犯罪構成要件以外
    之行為，依前開說明，應為常業詐欺之幫助犯；至被告提供帳戶供掩飾或隱匿他
    人重大犯罪所得財物或財產上利益之洗錢行為，因係從事犯罪構成要件之行為，
    自屬正犯。另按一行為而觸犯數罪名，或犯一罪而其方法或結果之行為犯他罪名
    者，從一重處斷，為刑法第五十五條所明定。是以一行為而觸犯構成要件相同或
    不同之數罪名者，為刑法第五十五條前段之想像競合犯，如係數行為，其中目的
行為犯一罪而其方法或結果行為犯他罪名者，則為同條後段之牽連犯（最高法院
    九十一年度臺上字第二五四五號判決要旨參照）。被告上揭所為係以一行為而觸
    犯洗錢防制法第九條第二項洗錢罪與幫助前開詐欺集團成員等犯刑法第三百四十
    條之常業詐欺罪二罪間，應依刑法第五十五條前段之想像競合犯規定，應從較重
    之幫助常業詐欺罪處斷。又被告係幫助他人犯罪，爰依刑法第三十條第二項規定
    減輕之。爰審酌被告明知目前社會上以各種方式詐財之惡質歪風猖獗，令人防不
    勝防，復加以詐財者多借用人頭帳戶致警方追緝困難，詐欺事件層出不窮，手法
    日益翻新，竟甘願淪為提供自己之金融帳戶，以供他人逃避犯罪之查緝，嚴重破
    壞社會治安及有礙金融交易秩序，助長犯罪歪風，並增加追緝犯罪之困難，幫助
    詐欺所得財物一萬八千三百二十元，造成上揭被害人丙○○損失不貲，惟被告僅
    一時貪圖小利而誤觸法網，且於犯後坦承犯行，態度良好等一切情狀，量處如主
    文所示之刑，以資懲儆。
六、另被告出售上開系爭帳戶存摺、提款卡及密碼所得之四千元，係犯洗錢罪所得之
    財物，依洗錢防制法第十二條第一項規定宣告沒收之，如全部或一部不能沒收時
    ，以其財產抵償之；至被告雖因提供上開存摺、提款卡及密碼，為人洗錢，致被
    害人丙○○匯款一萬八千三百二十元，然被告本人並未取得他人重大犯罪（常業
    詐欺罪）之財物，業據被告供述甚明，且亦無其他積極證據認定係被告所得財物
    ，應為被告有利之認定，爰不另依洗錢防制法第十二條第一項規定，宣告發還、
    沒收之；至被告交付予該真實姓名、年籍均不詳之綽號「俊仔」成年男子之前開
    鳳山郵局存摺一本（含提款卡及密碼），雖係供犯罪所用之物，然既已交付該真
    實姓名、年籍均不詳之綽號「俊仔」成年男子使用，顯已移轉其所有權予前揭該
    成年人，而非被告所有，且均非違禁物，亦別無證據足資證明係屬應沒收之物，
    爰不另宣告沒收。況查所謂幫助犯係指就他人之犯罪加以助力，使其易於實施之
    積極的或消極的行為而言。其犯罪態樣與實施犯罪之正犯有異，其所處罰者，乃
    其提供助力之行為本身，而非正犯實施犯罪之行為。因此幫助犯不適用責任共同
    之原則，對正犯所有供犯罪所用或因犯罪所得之物，勿庸併為沒收之宣告（最高
    法院八十八年度臺上字第六二三四號判決參照），是系爭鳳山郵局之存摺（提款
    卡及密碼）雖係該真實姓名、年籍均不詳之綽號「俊仔」成年男子、自稱「中華
    電信張科長」而真實姓名、年籍均不詳之成年人組成之詐財集團所有供犯罪所用
    之物，對於幫助犯之被告，自毋庸宣告沒收，附此敘明。
據上論斷，應依刑事訴訟法第二百七十三條之一、第二百九十九條第一項前段，洗錢
防制法第九條第二項、第十二條第一項，刑法第十一條、第三十條第二項、第三百四
十條、第五十五條，罰金罰鍰提高標準條例第一條前段，判決如主文。
本案經檢察官甲○○到庭執行職務。
中      華      民      國    九十三    年      十      月    二十九    日
                                  臺灣高雄地方法院刑事庭
                                      法  官  唐中興
右為正本，係照原本作成，證明與原本無異。
如不服本判決，應於送達後十日內，向本院提出上訴狀。
                                      書記官  陳掌珠
中      華      民      國    九十三    年      十      月    二十九    日
附錄本判決論罪之法條全文：
洗錢防制法第九條
犯第二條第一款之罪者，處五年以下有期徒刑，得併科新臺幣三百萬元以下罰金。
犯第二條第二款之罪者，處七年以下有期徒刑，得併科新臺幣五百萬元以下罰金。
以犯前二項之罪為常業者，處三年以上十年以下有期徒刑，得併科新臺幣一百萬元以
上一千萬元以下罰金。
法人之代表人、法人或自然人之代理人、受雇人或其他從業人員，因執行業務犯前三
項之罪者，除處罰行為人外，對該法人或自然人並科以各該項所定之罰金。但法人之
代表人或自然人對於犯罪之發生，已盡力監督或為防止行為者，不在此限。
犯前四項之罪，於犯罪後六個月內自首者，免除其刑；逾六個月者，減輕或免除其刑
；在偵查或審判中自白者，減輕其刑。
刑法第三百三十九條第一項：
意圖為自己或第三人不法之所有，以詐術使人將本人或第三人之物交付者，處五年以
下有期徒刑、拘役或科或併科一千元以下罰金。
刑法第三百四十條：
以犯第三百三十九條之罪為常業者，處一年以上七年以下有期徒刑，得併科五萬元以
下罰金。
